【裁判字號】    98,家上,3
【裁判日期】    980804
【裁判案由】    認領子女
【裁判全文】
臺灣高等法院民事判決                   98年度家上字第3號
    上  訴  人  乙○○
    訴訟代理人  吳尚昆律師
                李怡卿律師
                洪榮彬律師
    被  上訴人  丙○○○
                辛○○
                甲○○
                庚○○
                子○○○
                戊○○
                丁○○
                己○○
    共      同
    訴訟代理人  吳振東律師
上列當事人間認領子女事件，上訴人對於中華民國97年11月11日
臺灣桃園地方法院97年度家訴字第49號第一審判決提起上訴，並
為訴之追加，本院於98年7月21日言詞辯論終結，判決如下：
    主  文
原判決廢棄。
確認上訴人與被上訴人之被繼承人陳木火間親子關係存在。
上訴及追加之訴訴訟費用由被上訴人負擔。
    事實及理由
一、本件上訴人於原審主張被上訴人之繼承人陳木火為其血緣上
    之生父，且對其有撫育之事實，為此請求被上訴人之被繼承
    人陳火木應認領上訴人為子女，判決後上訴至本院時，以此
    為備位聲明，並以陳木火為其生父，並加以撫育，追加先位
    聲明，請求確認被上訴人之被繼承人陳木火與上訴人間親子
    關係存在，核屬同一基礎事實，且得行同一程序，合先敘明
    。
二、上訴人主張：其生母陳秀英於民國50年間與被上訴人之被繼
    承人陳木火同居，53年5月3日生下上訴人。其年幼時，陳火
    木即經常探望上訴人，並提供生活費用及就醫費用，已有撫
    育之事實，依法視為認領。退步言，縱不足以視為認領，證
    人簡鳳英、壬○○等均證實上訴人確為陳秀英與陳木火同居
    期間所生，為探求本件親子關係真相，被上訴人本應配合進
    行DNA親子血緣關係鑑定，詎其等卻無故拒絕，依民事訴訟
    法第367條準用第345條第1項規定，法院自得審酌情形認上
    訴人之主張為真實。爰依認領之法律關係及民法第1067 條
    規定提起本件訴訟，先位聲明：請求確認被上訴人之被繼承
    人陳木火與上訴人間親子關係存在；備位聲明：被上訴人之
    被繼承人陳火木應認領上訴人為子女。（上訴人於原審起訴
    請求如備位聲明所載，經原審駁回其請求，上訴人不服，提
    起上訴，求為廢棄原判決，並追加先位請求，聲明如上。）
三、被上訴人方面：上訴人就其為陳木火所生及自幼撫育之事所
    舉證人之證詞或有偏頗，或係聽他人轉述而來，難認已盡舉
    證之責任，被上訴人自無進行血緣鑑定之義務等語答辯，聲
    明：上訴及追加之訴均駁回。
四、被上訴人先位主張其為陳秀英自被上訴人之繼承人陳木火所
    受胎之非婚生子女，並受陳木火撫育，已發生視為認領之法
    律關係，被上訴人則以前詞置辯，經查：
  (一)上訴人主張其為陳秀英與陳木火所生，其稱陳木火為爸爸，
    陳木火會提供生活費用，並帶其醫治腿疾乙節，提出戶籍謄
    本及中度肢障之身心障礙手冊在卷（見宜蘭地院卷第10、11
    頁），證人壬○○到庭證稱：其為上訴人祖父之養女，陳秀
    英論輩份為其姊姊，但其都稱陳秀英為阿姨、稱養父為阿公
    ，44年至65年間，其與養父母及上訴人一家人住在一起，其
    約14、15歲時，陳秀英跟一名綽號米粉火的人同居後，就沒
    有同住，同居兩年多後生下上訴人，上訴人兩三歲後，兩人
    因遭陳木火原配捉姦便沒有同住，但仍有來往。其曾當面聽
    到上訴人用台語稱米粉火為爸爸，米粉火推米粉經過時，上
    訴人叫米粉火爸爸，米粉火就給上訴人錢，大約20元左右，
    米粉火曾帶上訴人去給醫生看腳，米粉火在附近買了塊地養
    魚，上訴人經常去魚池找他等語綦詳（見本院卷第89-90頁
    ），證人即陳秀英之鄰居癸○○到庭證稱：阿火在羅東鎮市
    場賣米粉，上訴人之母陳秀英懷孕時，就住我們隔壁，不久
    上訴人便出世。阿火會在陳秀英家進進出出，陳秀英未婚但
    與阿火同居。其曾聽過上訴人用台語叫阿火爸爸等語（見桃
    園地院卷第84頁、本院卷第104-106頁）。按證人壬○○與
    上訴人並無實際血緣關係，應無偏頗之必要，而癸○○更與
    兩造均無利害關係，自無甘冒偽證罪嫌而故為虛偽陳述之虞
    ，而陳木火確在羅東之市場從事販賣米粉，亦為被上訴人所
    是認，則證人所為證詞，應屬可採，堪信上訴人之受胎係在
    其生母陳秀英與陳木火同居期間。
  (二)再參證人即上訴人胞兄陳志明、陳中信到庭證述：陳木火自
    其等小時候即常來家中，會抱上訴人，有拿錢給陳秀英買菜
    ，因上訴人自小罹患小兒麻痺，陳木火有拿錢讓他治療復建
    ，逢年過節會包紅包給其等（見宜蘭地院卷第37-39頁），
    核與證人壬○○、癸○○所述大致相符，縱有細節出入，以
    上訴人為53年出生，相關情節已時隔四十餘年，證人記憶或
    有模糊，亦屬人情之常。雖被上訴人辯稱陳木火生前經常作
    善事，或僅係單純接濟之目的而提供陳秀英金錢援助，尚不
    得遽認陳木火與上訴人間即有親子關係存在云云，然綜合證
    人所言，陳木火於未與陳秀英同住時，仍常在上訴人家中出
    入，提供生活資助，協助上訴人醫治腿疾，甚而任由上訴人
    喊其爸爸等情，衡諸當時，宜蘭羅東應屬民風保守之小鎮，
    陳木火已經結婚、陳秀英則未出嫁，陳木火持續以金錢接濟
    陳秀英母子，甚至在其等家中進出，實難認僅為接濟行善而
    已，尤其倘陳木火與上訴人間果無血緣關連，復無視上訴人
    為其子之意，陳木火豈可能全不避嫌任令上訴人公開喊其「
    爸爸」，陳秀英又豈甘於讓上訴人隨意認父，因而損害其名
    節，準此，應認上訴人所言陳木火為其生父，並自幼予以撫
    育一節，應非虛情。
  (三)次按認領子女之訴，關係生父之血統及非婚生子女之身分，
    與社會公益有關，法院得斟酌當事人所未提出之事實，為民
    事訴訟法第595條第1項所明定，足見此認領子女訴訟法院為
    審判時，不以當事人所提出之訴訟資料為限（最高法院院53
    年台上字第1595號判例意旨參照）。準此，確認親子關係存
    在之訴，同屬關係生父血緣及非婚生子女身分之訴訟，依同
    法第595條第1項及第596條第1項準用同法第575條之1規定，
    法院自得斟酌當事人所未提出之事實，並應依職權調查證據
    。又按民事訴訟法第288條規定，法院不能依當事人聲明之
    證據而得心證，或因其他情形認為必要時，得依職權調查證
    據，故爾，為真實血緣之發現，法院自應依職權為相當之調
    查，不能因一方當事人不配合檢驗，而使他方當事人受不利
    之判決，否則即與上開規定不符。倘此親子血緣鑑定之勘驗
    方法，對親子關係之判定有其科學之依據及可信度，自屬重
    要且正當之證據方法，如拒絕提出時，依民事訴訟法第367
    條準用同法第343條、第345條第1項規定，法院得以裁定命
    提出該應受勘驗之標的物，若無正當理由不從提出之命者，
    法院得審酌情形認他造關於該勘驗標的物之主張或依該勘驗
    標的物應證之事實為真實。查上訴人主張陳木火為其生父乙
    節，業據證人證述在卷，原法院為確認上訴人與陳木火間是
    否具有真實血緣存在，於96年5月24日當庭諭知上訴人與被
    上訴戊○○應前往法務部調查局進行ＤＮＡ血緣關係鑑定，
    復發函指定其二人於同年6月11日自行前往法務部調查局接
    受鑑定（見原審卷第40、46頁），上訴人已於該日前往受檢
    ，被上訴人戊○○則未到場受驗，有法務部調查局鑑定報告
    書在卷可稽（見原審卷第52頁）。原法院再於96年8月9日函
    諭戊○○於同年8月28日前往法務部調查局第六處接受鑑定
    （見原審卷第55頁），戊○○仍未遵期到局接受鑑定，此亦
    有原法院電話紀錄可憑（見原審卷第85頁），而於本院審理
    中，被上訴人始終仍拒絕接受鑑定（見本院卷第99、106頁
    、7月21日言詞辯論筆錄）。綜合上情，被上訴人無正當事
    由不配合鑑定血緣，依民事訴訟法第367條準用第345條第1
    項規定，法院自得審酌全情，認上訴人主張陳木火為其生父
    之應證事實為真實。
  (四)綜核前情，本院審酌上訴人係於兩造同居期間所受胎，從小
    稱呼陳木火為「爸爸」，陳木火亦不時探視上訴人，協助醫
    治腿疾，給予年節紅包，並提供金錢予陳秀英及其子女作為
    生活費用等情，雙方互動與一般親子無異，被上訴人復無正
    當理由始終不願接受血緣鑑定，卻又未能舉證說明上訴人與
    陳木火間無視為認領之情形，則上訴人主張陳木火對其有撫
    育之事實，依民法第1065條第1項規定，視為認領，應屬有
    據。
五、綜上所述，上訴人與陳木火既有認領關係，卻為被上訴人否
    認，則上訴人提起追加先位之訴，請求確認其與被上訴人之
    被繼承人陳木火間親子關係存在，自有確認利益，且為有理
    由，應予准許。因上訴人先位之訴有理由，即毋庸再就其備
    位請求即上訴部分予以審酌，是原判決就此部分駁回上訴人
    之請求，應予廢棄。
六、本件事證已甚明確，兩造其餘攻擊防禦方法及證據，於判決
    結果不生影響，不一一論述，附此敘明。
七、據上論結，本件上訴及追加之訴為有理由。依民事訴訟法第
    78條，判決如主文。
中    華    民    國    98    年    8     月    4     日
                    民事第九庭
                        審判長法  官  黃熙嫣
                              法  官  林玲玉
                              法  官  陳玉完
正本係照原本作成。
如不服本判決，應於收受送達後20日內向本院提出上訴書狀，其
未表明上訴理由者，應於提出上訴後20日內向本院補提理由書狀
（均須按他造當事人之人數附繕本）上訴時應提出委任律師或具
有律師資格之人之委任狀；委任有律師資格者，另應附具律師資
格證書及釋明委任人與受任人有民事訴訟法第466條之1第1項但
書或第2項（詳附註）所定關係之釋明文書影本。
中    華    民    國    98    年    8     月    6     日
                              書記官  鎖瑞嶺
附註：
民事訴訟法第466條之1（第1項、第2項）：
對於第二審判決上訴，上訴人應委任律師為訴訟代理人。但上訴
人或其他法定代理人具有律師資格者，不在此限。
上訴人之配偶、三親等內之血親、二親等內之姻親，或上訴人為
法人、中央或地方機關時，其所屬專任人員具有律師資格並經法
院認為適當者，亦得為第三審訴訟代理人。


司法院資訊處製作；財團法人民間司法改革基金會備份。
